【裁判字號】    92,上易,1912
【裁判日期】    920909
【裁判案由】    詐欺
【裁判全文】
臺灣高等法院刑事判決                          九十二年度上易字第一九一二號
    上  訴  人  臺灣板橋地方法院檢察署檢察官
    被      告  甲○○
右上訴人因被告詐欺案件，不服臺灣板橋地方法院九十二年度易字第六六一號，中華
民國九十二年五月二十日第一審判決（起訴案號：臺灣板橋地方法院檢察署九十一年
度偵字第一四六一二號），提起上訴，本院判決如左：
    主  文
上訴駁回。
    理  由
一、公訴意旨略以：被告甲○○基於意圖為自己不法所有之概括犯意，重施故技（即
    以開設裝潢行為藉口），先行以吳國銘所交付之支票清償先前積欠乙○○之借款
    以取信之，繼而向乙○○誆稱：自己準備從事裝潢業，需要資金周轉等語，並且
    印製載有「春福工程行、乙○○」之名片博取乙○○之信任，進而自九十一年一
    月二十二日起至同年二月二十八日止，陸續向乙○○借得新臺幣（下同）三十二
    萬元，得手後據為己有，並交付乙紙由其自己所簽發，到期日為九十一年三月二
    十七日、票面金額三十二萬之本票予乙○○收受，惟該本票屆期未獲付款，甲○
    ○亦逃避無蹤，乙○○始知受騙，因認被告甲○○涉犯刑法第三百三十九條第一
    項之詐欺取財罪嫌。
二、公訴人認被告涉犯詐欺取財罪，主要係以告訴人乙○○之指訴及證人唐殿璋、何
    宜燕、李素蓮於偵查中分別證述乙○○向其等借錢（按於九十一年二月十七日及
    二十四日向唐殿璋各借六萬元、於九十一年二月二十一日向何宜燕借二萬元、於
    九十一年一月二十八日向李素蓮借五萬元），表示要借給男友甲○○從事裝潢業
    之證詞，及載有「春福工程行、乙○○」之名片、本票一紙，為其依據。
三、被告堅詞否認有何詐欺犯行，其於原審辯稱：我與乙○○七十五年就認識了，我
    們是男女朋友，當時她在幫人家按摩，我常在金錢上支援她，她就把我當冤大頭
    ，予取予求，八十三年一月份某天晚上，她把迷藥放在魚湯裡給我喝，我就變得
    很豪爽，答應她以後我三分之一的薪水要給她，三分之一我拿回去養家，三分之
    一我自己用，當天晚上她抓著我的手，簽下切結書及本票，不知道簽下了幾張本
    票，本案她又拿出一張，她想藉此叫我跟她在一起，她說只要我乖乖跟她同居，
    她就不告我，我根本沒有跟她借三十二萬元等語；於本院辯稱：我自八十九年五
    月間開始與乙○○同居，到了九十一年三月間分手，可能是分手令她懷恨在心，
    於起訴書所載之時間九十一年一月二十二日起至同年二月二十八日止之同居期間
    ，家裡所有開銷都由我支付，吳國銘支票是我做裝潢賺來交給乙○○做為生活費
    及房租費，不是償還借款，而三十二萬元本票不是我簽發的，載有「春福工程行
    、乙○○」是她自己去印的等語。
四、按犯罪事實應依證據認定之，無證據不得推定其犯罪事實。又不能證明被告犯罪
    者，應諭知無罪之判決，刑事訴訟法第一百五十四條、第三百零一條第一項前段
    分別定有明文。而認定不利於被告之事實，須依積極證據，苟積極證據不足為不
    利於被告事實之認定時，即應為有利於被告之認定，更不必有何有利之證據；告
    訴人之指訴係以使被告受刑事訴追為目的，是其陳述是否與事實相符，仍應調查
    其他證據以資審認，最高法院迭著有判例可循（最高法院三十年上字第八一六號
    、五十二年臺上字第一三ＯＯ號判例參照）。又按刑法第三百三十九條第一項詐
    欺取財罪之成立，以意圖為自己或第三人不法之所有，以詐術使人將本人或第三
    人之物交付為要件，故須具備：I行為人有為自己或第三人不法所有之主觀意圖
    、II行為人有向被害人施用詐術、III被害人因其詐術致陷於錯誤，而交付本人或
    第三人之物等三項構成要件始足當之，苟欠缺其一，即無從成立該罪。經查：
    (一)告訴人乙○○於原審到庭結證稱：我和被告是朋友關係，有一段時間我們感情
      不錯，被告從七十九年開始有跟我借錢，都有還我，只有一筆經過訴訟才還，
      他跟我借很多筆，金額很亂，我已經不太記得哪些錢是他自己還我的，我總共
      借給他五百五十萬元，到九十一年一月間他還欠我兩百多萬，我仍同意借給他
      三十二萬元，因為他說他欠我的兩百萬元，從九十年一月開始，他賺的錢都要
      交給我，他從九十年一月到九十一年一月都有做到，有時是拿票據給我，有時
      拿現金給我，票據都有兌現，九十一年一月十五日他說他要跟吳國銘合作做裝
      潢工程，這樣還錢比較快，我對裝潢是外行，聽不太懂，也不知道他要標什麼
      工程，我會借錢給他，是因為他之前的借款都有還我，所以我才相信他，再借
      錢給他，名片是九十年三、五月間被告帶我去印的，他說如果用我的名字印名
      片，到時候我可以直接收工程款，我有用過名片幫被告介紹生意，我這次告被
      告是因為他沒有把錢還我，他說他要投資，也沒有去投資，而且還把手機換掉
      等語，如其指訴屬實，足認被告與乙○○二人金錢往來已有十餘年，乙○○於
      長達十餘年之時間借款予甲○○，顯見二人應交情匪淺，且依乙○○自稱於九
      十一年一月甲○○向伊借款三十二萬元時，甲○○尚積欠伊兩百萬元並未還清
      ，則乙○○對於甲○○經濟狀況自屬知之甚詳，尚難認其係遭詐騙所致。
    (二)按證人唐殿璋、何宜燕、李素蓮於偵查中分別證述乙○○向其等借錢（按於九
      十一年二月十七日及二十四日向唐殿璋各借六萬元、於九十一年二月二十一日
      向何宜燕借二萬元、於九十一年一月二十八日向李素蓮借五萬元），表示要借
      給男友甲○○從事裝潢業等語（參偵查卷第五十九頁、第六十頁），然告訴人
      乙○○於檢察官偵查時則陳稱：被告開車載我去向我同學借錢，我向我同學說
      我要借錢，我向同學借錢後再將錢借給被告（參偵查卷第四十四頁），彼此間
      就借錢之緣由所述並非相同，且縱證人陳稱借錢屬實，告訴人是否確實將所借
      之金錢交予被告，亦無證據證明之，退而言之，縱借款屬實，並不能推論乙○
      ○係遭甲○○詐騙所為，不能做為對被告涉嫌詐欺取財罪之不利之認定。
    (三)告訴人提出發票人為被告甲○○、發票日九十一年二月二十七日、到期日為九
      十一年三月二十七日、票面金額三十二萬之本票一紙，其上之發票日、到期日
      、金額、發票人住址及
      顯係故意而為，茲被告係借款之人，如何可以事先知悉告訴人於最後借款日九
      十一年二月二十八日必定願意再次借款給予一萬元（按依偵查卷第三十六頁告
      訴人提出其代被告向友人調借資金表，最後一次係九十一年二月二十八日向劉
      鑫林借款一萬元），使其借款金額合計達到三十二萬元，因而於九十一年二月
      二十七日先簽發此張本票，若非如此，被告於當面交付告訴人本票時，又如何
      可以不用書寫方式而以印刷體方式打字上去，客觀上實有令人懷疑之處，更何
      況，本票係之印文雖為被告名義，但被告否認為其所簽發，而其上之指印四枚
      ，經檢察官送請鑑定結果，均因印淤積、紋線模糊不清、特徵點不足，致難以
      進行比對，此有法務部調查局九十一年九月十九日調科貳字第０九一００六一
      ０三七０號函文一紙在卷可按，是亦不能徒憑本票一紙即認定該本票係被告所
      簽發。
    (四)告訴人乙○○所提出之名片，係早在九十年三、五月間即已印製，並非甲○○
      於九十一年一月借款時，用來取信乙○○之物品，亦為乙○○陳述明確，而名
      片上之地址亦記載告訴人住所，益見其二人關係之密切；再者，依告訴人於原
      審及本院之陳述：不論是不是我介紹的案子，被告說我都可以收工程款，我這
      邊的朋友，確實我有收工程款等情，查被告如有詐欺告訴人之意思，避之惟恐
      不及，告訴人如何可以收工程款，故亦難認甲○○係以名片取信乙○○，而有
      施用詐術之行為。
    (五)綜上所述，乙○○縱使有借錢給甲○○之事實，亦係因為雙方之情誼，以及甲
      ○○過去與乙○○金錢往來之債信紀錄，並非因為甲○○於九十一年一月間有
      對乙○○施用詐術之行為，無證據證明乙○○同意借款，係被告以詐術致其陷
      於錯誤所為，僅屬民事糾葛，尚與刑法詐欺取財罪之構成要件有間，
五、原審以不能證明被告犯罪，而為無罪之諭知，其認事用法核無違誤，檢察官提起
    上訴仍以「被告以於原審所辯荒誕不經之言詞企圖解免罪責，其是否確無詐欺之
    意圖，已甚為可疑。其次，縱使被告與胡莉香二人金錢往來已有十餘年，乙○○
    於長達十餘年之時間，大量借款予甲○○，二人應交情匪淺，且乙○○自稱於九
    十一年一月間甲○○向伊借款三十二萬元時，甲○○尚積欠伊二百萬元未還清，
    乙○○對於甲○○經濟狀況自屬知之甚詳，若以此理由認定乙○○非遭被告詐騙
    所致，則所有狡黠之徒均可先與認識多年之人金錢往來，取得信任之後，嗣後再
    加以詐欺財物，卻可藉此豁免刑責，顯與法理有違，更何況借款之對象以熟人為
    原則，陌生人為例外，難以二人交情匪淺為由，而認無詐欺之事。原審判決又謂
    ：乙○○於八十六年間曾借款三十萬元給甲○○，嗣因甲○○所交付之本票並未
    兌現，乙○○對甲○○提出詐欺告訴，甲○○並經法院判處有期徒刑三月確定，
    依判決書（臺灣板橋地方法院八十七年度易字第五一八號案）之記載，甲○○係
    向乙○○稱欲開設裝潢店經營生意，借款情節與本案如出一轍，乙○○為一正常
    智識程度之成年人，按照常理，豈有可能於八十六年遭騙三十萬元之後，繼續借
    錢給甲○○，一直到九十一年甲○○尚積欠其二百萬元之情形下，又再度為同樣
    言詞所騙，而出借三十二萬元？然或係二人事後重修舊好，以致乙○○再度為被
    告所欺騙」等語指摘原判決不當，即無理由，應駁回其上訴。
據上論斷，應依刑事訴訟法第三百六十八條判決如主文。
本案經檢察官陳明光到庭執行職務。
中      華      民      國      九十二      年     九     月     九     日
                              臺灣高等法院刑事第二十一庭
                                  審判長法  官  葉  騰  瑞
                                        法  官  莊  明  彰
                                        法  官  黃  國  忠
右正本證明與原本無異。
不得上訴。
                                        書記官  劉  貞  達
中      華      民      國      九十二      年     九     月     九     日


司法院資訊處製作；財團法人民間司法改革基金會備份。
